臺灣高等法院高雄分院民事判決　　　　　95年度重上字第49號
上　訴　人　乙○○
　　　　　　丙○○○
共　　　同
訴訟代理人　蔡淑媛律師
被　上訴人　高雄市政府
法定代理人　甲○
訴訟代理人　李佳玲律師
複　代理人　陳忠勝律師
上列當事人間因請求拆屋還地等事件，對於民國95年5 月5 日臺
灣高雄地方法院94年度重訴字第278 號第一審判決提起上訴，本
院於96年3月14日言詞辯論終結，茲判決如下：
    主  文
原判決第二項前段關於命上訴人丙○○○、乙○○給付超過新台
幣壹佰零陸萬仟陸佰伍拾玖元本息及第三項命上訴人丙○○○
給付超過新台幣肆拾貳萬陸仟玖佰陸拾肆元本息部分，並各該部
分假執行之宣告暨訴訟費用（除確定部分外）之裁判，均廢棄。
前項廢棄部分，被上訴人在第一審之訴及假執行之聲請均駁回。
其餘上訴駁回。
第一審（除確定部分外）及第二審訴訟費用，由上訴人負擔三分
之二，餘由被上訴人負擔。
　　事實及理由
一、被上訴人之法定代理人於本院審理中變更為甲○，經依法聲
    明承受訴訟（本院卷第62-63 頁），核無不合，應予准許。
二、被上訴人高雄市政府主張：坐落高雄市○○區○○段1124地
    號土地（下稱系爭土地）為高雄市政府所有，上訴人丙○○
    ○無正當權源，擅自於系爭土地如附圖所示A 部分面積133
    平方公尺（下稱系爭土地A 部分）、B 部分面積9 平方公尺
    （下稱系爭土地B 部分）及C 部分面積57平方公尺（下稱系
    爭土地C 部分）搭建鐵皮屋、磚造廁所使用（下稱系爭A 、
    B 、C 建物），並自民國85年起迄今提供系爭A 、B 建物予
    上訴人乙○○占有、使用，而受有利益，致伊受有損害，爰
    依民法第767 條規定及不當得利、侵權行為之法律關係，請
    求丙○○○、乙○○返還系爭土地A 、B 部分及丙○○○應
    返還系爭土地C 部分，及應分別給付自85年7 月1 日起至94
    年6 月30日止，按公告地價年息5%計算相當於租金之補償費
    計1,956,960 元、785,534 元，及自94年7 月1 日起，分別
    按月給付補償費18,119元、7,273 元。並聲明：(一)丙○○○
    、乙○○應將系爭土地Ａ部分面積133 平方公尺、B 部分面
    積9 平方公尺土地上之地上物拆除後，將土地返還被上訴人
    ，並應給付被上訴人1,956,960 元，及自更正聲明狀繕本送
    達翌日起至清償日止，按年息5%計算之利息，暨自94年7 月
    1 日起至拆屋還地之日止，按月給付18,119元。(二)丙○○○
    應將系爭土地C 部分面積57平方公尺土地上之地上物拆除後
    ，將土地返還被上訴人，並應給付被上訴人785,534 元，及
    自更正聲明狀繕本送達翌日起至清償日止，按年息5%計算之
    利息，暨自94年7 月1 日起至拆屋還地之日止，按月給付
    7,273 元。(三)請准以現金或等值之高雄銀行可轉讓無記名定
    期存單供擔保宣告假執行。
三、丙○○○則以：系爭土地原為伊所有，高雄市自來水廠於47
    年間為取得量水器室用地，假徵收之名向其買受其中之2坪
    ，惟乘伊不識字之機，將系爭土地全部移轉登記為高雄市政
    府所有，是被上訴人係非法取得系爭土地所有權；嗣高雄市
    自水廠同意無償提供系爭土地予伊使用，且伊亦多次以被上
    訴人未依徵收用途使用，而表示願意價購或承租系爭土地，
    然未獲置理，故伊並非無權占用系爭土地；再系爭A 、B 、
    C 建物非由伊所搭建，伊非該等建物之所有權人，被上訴人
    不得向伊請求補償金等語置辯；乙○○則以：伊經丙○○○
    同意於85年至91年間居住於系爭A 建物，現已搬離該處，故
    無庸支付補償金等語置辯。
四、原審判決：(一)丙○○○應將坐落高雄市○○區○○段1124地
    號土地如附圖所示A 部分面積133 平方公尺、B 部分面積9
    平方公尺及C 部分面積57平方公尺之地上物拆除後，將土地
    返還被上訴人 (以下稱拆屋還地)。 (二)丙○○○、乙○○應
    給付被上訴人新臺幣壹佰玖拾伍萬陸仟玖佰陸拾元，及自95
    年3 月3 日起至清償日止，按年息5%計算之利息，暨自94年
    7 月1 日起至拆屋還地之日止，按月給付被上訴人新臺幣
    18,119元。(三)丙○○○應給付被上訴人新臺幣785,534 元，
    及自95年3 月3 日起至清償日止，按年息5%計算之利息，暨
    自94年7 月1 日起至拆屋還地之日止，按月給付被上訴人新
    臺幣7,273 元。上訴人不服，提起上訴請求：(一)原判決命給
    付金錢不利於上訴人之部份廢棄。(二)上開廢棄部份駁回被上
    訴人第一審之訴及假執行之聲請。被上訴人則請求駁回上訴
    （被上訴人於上訴人提起上訴後，已撤回拆屋還地之訴）（
    本院卷第59頁)。
五、兩造不爭執事項：(一)系爭土地重測前為高雄市苓雅區○○○
    段721-2 地號，原為謝邱罔所有，於47年12月17日出售予高
    雄市政府，並於50年2 月28日登記為高雄市政府所有，管理
    機關則為高雄市自來水廠。(二)丙○○○前曾向高雄市政府陳
    請申購系爭土地，惟經高雄市政府建設局、臺灣省自來水股
    份有限公司以「經查上開土地已列入前水廠移交清冊內，迄
    今尚未獲貴市議會審議通知，為免日後發生困擾及糾紛，類
    似案件不宜同意讓售」為由而拒絕。(三)丙○○○已於95 年
    10月1 日自行拆除座落於系爭土地上A 、B 、C 建物部份及
    交還土地，並經被上訴人到場履勘無誤。(四)系爭土地上搭建
    有系爭A 、B 、C 建物，占用面積分別為133 平方公尺、9
    平方公尺、57平方公尺。
六、本院判斷：
  (一)系爭A 、B 、C 建物是否為上訴人丙○○○所興建而為所有
    權人？
    系爭A 、B 、C 建物之所有權人為丙○○○乙節，業據丙○
    ○○自承：「自60年建屋後，不僅不能使用」等字句（見原
    審卷1 第47頁），且乙○○亦原審準備程序中陳稱該等建物
    係丙○○○所有（見原審卷1 第135 頁），兩者互核一致，
    參酌乙○○復稱係丙○○○同意提供系爭A 、B 建物供其居
    住、使用等語（原審卷1 第135 頁），足認丙○○○確搭建
    系爭A 、B 、C 建物而為所有權人無訛。丙○○○嗣於原審
    否認其非系爭A 、B 、C 建物之所有權人。惟當事人主張之
    事實，經他造在受命法官前自認者，無庸舉證；自認之撤銷
    ，除別有規定外，以自認人能證明與事實不符或經他造同意
    者，始得為之，民事訴訟法第279 條第1 項、第3 項定有明
    文，丙○○○並未能證明其先前之自認與事實不符，被上訴
    人復不同意該自認之撤銷，本件自不因丙○○○事後否認而
    生撤銷自認之效力。
  (二)上訴人乙○○是否占有使用系爭A、B建物？
    乙○○自85年起至91年間均居住於系爭A、B建物內，且迄今
    仍保管該等建物之鑰匙乙情，業據其於原審自認在卷（原審
    卷1 第135 頁、卷2 第6 頁），乙○○直至95年10月1 日拆
    除系爭建物時，既仍保管該等建物之鑰匙而得以隨時進出、
    使用該等建物，堪認其自85年起即占有、使用系爭A 、B 建
    物迄至95年10月1 日止，乙○○抗辯僅從85年使用到91年云
    云，自無足採。
  (三)被上訴人得否向丙○○○、乙○○請求補償金？各該數額為
    何？
    (1)按無法律上之原因而受有利益，致他人受有損害者，應返
      還其利益，民法第179 條定有明文；又無權占用他人土地
      者，通常可享有相當於租金之不當得利，土地所有權人得
      請求占用人返還（最高法院61年台上字第1695號判例參照
      ）又按城市地方房屋之租金，以不超過土地及其建築物申
      報總價年息百分之10為限，租用基地建築房屋亦準用之；
      而公有土地，以各該宗土地之公告地價為申報地價，免予
      申報，土地法第97條第1 項、第105 條及平均地權條例施
      行細則第21條前段定有明文。又基地租金之數額，除以基
      地申報地價為基礎外，尚須斟酌基地之位置，工商業繁榮
      之程度，承租人利用基地之經濟價值及所受利益等項，並
      與鄰地租金相比較，以為決定，並非必達申報總地價年息
      百分之10最高額，查丙○○○無正當權源占用系爭土地A
      、B 、C 部分，並在該土地興建系爭A 、B 、C 建物，丙
      ○○○又將系爭A 、B 建物之鑰匙交予乙○○占有使用該
      房地，參酌民法第941 條規定意旨，丙○○○為間接占有
      人，乙○○係直接占有人（最高法院89年度台上字第2818
      號判決參照），則被上訴人因上訴人無權占有系爭土地，
      而受有利益，致被上訴人受有損害，自得向丙○○○、乙
      ○○就系爭建物A 、B 部份請求相當於租金之不當得利，
      而向丙○○○就C 部份請求當於租金之不當得利。
    (2)按利息、紅利、租金、贍養費、退職金及其他一年或不及
      一年之定期給付債權，其各期給付請求權，因5 年間不行
      使而消滅。時效完成後，債務人得拒絕給付。民法第126
      條定有明文。又按無法律上之原因而獲得相當於租金之利
      益，致他人受損害時，如該他人之返還利益請求權已逾租
      金短期消滅時效完成之期間，其對相當於已罹消滅時效之
      租金利益，本亦因債務人主張消滅時效抗辯權，而不能依
      不當得利之法則請求返還 (最高法院69年台上字第3912號
      判決意旨參照)。 上訴人在本院均為時效抗辯，被上訴人
      雖主張上訴人在第二審不得提出新攻擊防禦方法，惟乙○
      ○在第一審並未委任律師為代理人，丙○○○委任之訴訟
      代理人謝村松為非律師，均無法學素養，如不許上訴人在
      第二審提出時效抗辯，顯失公平，依民事訴訟法第477 條
      第1 項第6 款規定，應准上訴人為時效抗辯，本件被上訴
      人係於94年8 月10日起訴（原審卷(一)第3 頁）依上開法條
      及最高法院判決意旨，應認上訴人主張拒絕給付89年8 月
　　　11日前相當於租金之不當得利有理由。再查上訴人已於95
　　　年10月1 日拆除系爭建物A 、B 、C 部份，返還占有系爭
　　　土地，丙○○○、乙○○須給付系爭建物A 、B 部份自89
　　　年8 月11日起至95年9 月30日（拆屋還地前1 日）止相當
      於租金之不當得利。丙○○○須給付系爭建物C 部份自89
      年8 月11日起至94年至95年9 月30日（拆屋還地前1 日）
      止相當於租金之不當得利。
    (3)系爭土地自88年迄95年申報地價每平方公尺均為30.625元
      ，有土地及地價謄本可稽（原審卷(二)第18、19頁、本院卷
      第91-1頁），且為兩造不爭執，被上訴人主張以國有出租
      基地租金率即土地申報地價年息百分之5 ，計算本件相當
      於租金之利益，未逾土地法第97條第1 項、第105 條所規
      定之上限年息百分之10，審酌系爭土地面臨高雄市苓雅區
      ○○○路，東側近臨中山高速公路涵洞、北面中正體育場
      ，鄰近並有康橋飯店、五塊厝醫院、交通狀況尚稱便利、
      商業活動亦屬繁榮，惟其東側緊鄰空地、南側為住宅，利
      用基地所受利益尚非高昂等情，業經原審勘驗屬實，有勘
      驗筆錄及拍攝現場照片在卷可憑（原審卷1 第109-111 頁
      ），認被上訴人請求相當於租金之利益，依土地申報地價
      年息百分之5 計算，尚屬適當，被上訴人請求丙○○○、
      乙○○就無權占用系爭土地A 、B 部分及丙○○○就無權
      占用系爭土地C 部分，均自89年8 月11日起至95年9 月30
      日止，依土地申報地價年息百分之5 計算之損害金，總計
      分別為1,335,456 元（1,063,659+271,797） 、536,066
      元（426,964+109,102） （計算式如附表一、二所示），
      其中1,063,659 元（A 、B 部分），426,964 元（C 部分
      ）加計法定遲延利息之範圍內為有理由，應予准許。
七、綜上所述，被上訴人依不當得利之法律關係，請求丙○○○
    、乙○○共同占用系爭土地A 、B 部分（89年8 月11日起至
    94年6 月30日止）共同給付被上訴人1,063,659 元，就丙○
    ○○占用系爭土地C 部分（同上時間）請求丙○○○給付42
    6,964 元，及均自更正聲明狀繕本送達翌日即95年3 月3 日
    起至清償日止，按年息百分之5 計算之利息範圍內為有理由
    ，應予准許。逾此部分之請求，為無理由。原審就超過上開
    應准許部分，為上訴人敗訴之判決，並為假執行之宣告，自
    有未洽，上訴意旨就此部分指摘原判決不當，求予廢棄改判
    為有理由，應予改判如主文第2 項所示。至於上開應准許部
    分原審為上訴人敗訴之判決，並為假執行之宣告（被上訴人
    在原審請求上訴人自94年7 月1 日起至拆屋還地日止，按月
    給付賠償金，經原審判決如主文第2 項後段，上訴人於本院
    繫屬中之95年10月1 日拆屋還地，被上訴人乃具體表明請求
    之截止期，即求自94年7 月1 日起95年9 月30日止之賠償金
    ）為有理由，此部分原審為上訴人敗訴之判決，並為假執行
    之宣告，核無違誤，上訴意旨就上開部分，指摘原判決不當
    ，求予廢棄為無理由，應予駁回。
八、據上論結，本件上訴為一部有理由、一部無理由，依民事訴
    訟法第449 條第1 項、第450 條、第79條，判決如主文。
中　　華　　民　　國　　96　　年　　3 　　月　　28　　日
                            民事第六庭
                                審判長法官   許明進
                                法      官   謝肅珍
                                法      官   張明振
以上正本證明與原本無異。
如對本判決上訴，須於判決送達後20日內向本院提出上訴狀，其
未表明上訴理由者，應於上訴後20日內向本院提出上訴理由書（
均須按他造當事人之人數附繕本）。上訴時應提出委任律師或具
有律師資格之人之委任狀，並依附註條文規定辦理。
中　　華　　民　　國　　96　　年　　3 　　月　　29　　日
　　　　　　　　　 　 　　　　　書  記  官　 黃琳群
附註：
民事訴訟法第466條之1：
對於第二審判決上訴，上訴人應委任律師為訴訟代理人，但上訴
人或其法定代理人具有律師資格者，不在此限。
上訴人之配偶、3 親等內之血親、2 親等內之姻親，或上訴人為
法人、中央或地方機關時，其所屬專任人員具有律師資格並經法
院認為適當者，亦得為第三審訴訟代理人。第1 項但書及第2 項
情形，應於提起上訴或委任時釋明之。
附表一
高雄市○○區○○段0000-0000地號應繳之使用補償金計算表
占用人：丙○○○、乙○○
占用面積：142平方公尺(A：133平方公尺，B：9平方公尺)
┌────────┬────────────────────────────┐
│   使用期間     │申報地價X占用面積 (㎡) X 年息率X 占用年數= 不當得利數額 │
├────────┼────┬──────┬───┬─────┬──────┤
│89.8.11~89.12.31│  30,625│      142   │  0.05│  143/365 │      85,188│
├────────┼────┼──────┼───┼─────┼──────┤
│90.1.1~90.6.30  │  30,625│      142   │  0.05│      1/2 │     108,719│
├────────┼────┼──────┼───┼─────┼──────┤
│90.7.1~90.12.31 │  30,625│      142   │  0.05│      1/2 │     108,719│
├────────┼────┼──────┼───┼─────┼──────┤
│91.1.1~91.6.30  │  30,625│      142   │  0.05│      1/2 │     108,719│
├────────┼────┼──────┼───┼─────┼──────┤
│91.7.1~91.12.31 │  30,625│      142   │  0.05│      1/2 │     108,719│
├────────┼────┼──────┼───┼─────┼──────┤
│92.1.1~92.6.30  │  30,625│      142   │  0.05│      1/2 │     108,719│
├────────┼────┼──────┼───┼─────┼──────┤
│92.7.1~92.12.31 │  30,625│      142   │  0.05│      1/2 │     108,719│
├────────┼────┼──────┼───┼─────┼──────┤
│93.1.1~93.6.30  │  30,625│      142   │  0.05│      1/2 │     108,719│
├────────┼────┼──────┼───┼─────┼──────┤
│93.7.1~93.12.31 │  30,625│      142   │  0.05│      1/2 │     108,719│
├────────┼────┼──────┼───┼─────┼──────┤
│94.1.1~94.6.30  │  30,625│      142   │  0.05│      1/2 │     108,719│
├────────┼────┼──────┼───┼─────┼──────┤
│    總   計     │        │            │      │          │   1,063,659│
└────────┴────┴──────┴───┴─────┴──────┘
┌────────┬────────────────────────────┐
│   使用期間     │申報地價X占用面積 (㎡) X 年息率X 占用年數= 不當得利數額 │
├────────┼────┬──────┬───┬─────┬──────┤
│94.7.1~94.12.31 │  30,625│      142   │  0.05│      1/2 │     108,719│
├────────┼────┼──────┼───┼─────┼──────┤
│95.1.1~95.6.30  │  30,625│      142   │  0.05│      1/2 │     108,719│
├────────┼────┼──────┼───┼─────┼──────┤
│95.7.1~95.9.30  │  30,625│      142   │  0.05│     3/12 │      54,359│
├────────┼────┼──────┼───┼─────┼──────┤
│    總   計     │        │            │      │          │     271,797│
└────────┴────┴──────┴───┴─────┴──────┘
                                        (元以下四捨五入)
附表二
高雄市○○區○○段0000-0000地號應繳之使用補償金計算表
占用人：丙○○○
占用面積：57平方公尺(C部份)
┌────────┬────────────────────────────┐
│   使用期間     │申報地價X占用面積 (㎡) X 年息率X 占用年數= 不當得利數額 │
├────────┼────┬──────┬───┬─────┬──────┤
│89.8.11~89.12.31│  30,625│         57 │  0.05│   143/365│      34,195│
├────────┼────┼──────┼───┼─────┼──────┤
│90.1.1~90.6.30  │  30,625│         57 │  0.05│       0.5│      43,641│
├────────┼────┼──────┼───┼─────┼──────┤
│90.7.1~90.12.31 │  30,625│         57 │  0.05│       0.5│      43,641│
├────────┼────┼──────┼───┼─────┼──────┤
│91.1.1~91.6.30  │  30,625│         57 │  0.05│       0.5│      43,641│
├────────┼────┼──────┼───┼─────┼──────┤
│91.7.1~91.12.31 │  30,625│         57 │  0.05│       0.5│      43,641│
├────────┼────┼──────┼───┼─────┼──────┤
│92.1.1~92.6.30  │  30,625│         57 │  0.05│       0.5│      43,641│
├────────┼────┼──────┼───┼─────┼──────┤
│92.7.1~92.12.31 │  30,625│         57 │  0.05│       0.5│      43,641│
├────────┼────┼──────┼───┼─────┼──────┤
│93.1.1~93.6.30  │  30,625│         57 │  0.05│       0.5│      43,641│
├────────┼────┼──────┼───┼─────┼──────┤
│93.7.1~93.12.31 │  30,625│         57 │  0.05│       0.5│      43,641│
├────────┼────┼──────┼───┼─────┼──────┤
│94.1.1~94.6.30  │  30,625│         57 │  0.05│       0.5│      43,641│
├────────┼────┼──────┼───┼─────┼──────┤
│總計            │        │            │      │          │     426,964│
└────────┴────┴──────┴───┴─────┴──────┘
┌────────┬────────────────────────────┐
│   使用期間     │申報地價X占用面積 (㎡) X 年息率X 占用年數= 不當得利數額 │
├────────┼────┬──────┬───┬─────┬──────┤
│94.7.1~94.12.31 │  30,625│        57  │  0.05│       0.5│      43,641│
├────────┼────┼──────┼───┼─────┼──────┤
│95.1.1~95.6.30  │  30,625│        57  │  0.05│       0.5│      43,641│
├────────┼────┼──────┼───┼─────┼──────┤
│95.7.1~95.9.30  │  30,625│        57  │  0.05│      0.25│      21,820│
├────────┼────┼──────┼───┼─────┼──────┤
│  總計          │        │            │      │          │     109,102│
└────────┴────┴──────┴───┴─────┴──────┘
                                        (元以下四捨五入)
                                                                           W
